臺灣臺北地方法院刑事判決　　　　　　　96年度交易字第86號
公　訴　人　臺灣臺北地方法院檢察署檢察官
被　　　告　丙○○
　　　　　　　　　　　3樓
上列被告因業務過失重傷害案件，經檢察官提起公訴（九十五年
度偵字第二二○六八號），本院判決如下：
    主  文
丙○○從事業務之人，因業務上之過失傷害人致重傷，處有期徒
刑肆月，如易科罰金，以銀元佰元即新臺幣玖佰元折算壹日；
減為有期徒刑貳月，如易科罰金，以銀元佰元即新臺幣玖佰元
折算壹日。
    事  實
一、丙○○以駕駛計程車為業，係從事駕駛業務之人，於民國九
    十四年十一月三日凌晨二時五十分許，駕駛車牌號碼一二三
    －ＣＨ號營業用小客車沿臺北市中山區○○○路南往北方向
    車道行駛，駛至新生北路、長春路交岔路口時，本應注意，
    行車速度應依速線標誌或標線之規定，無速限標誌或標線者
    ，行車時速不得超過五十公里，且當時情形天候情，夜間有
    照明，路面鋪裝柏油、乾燥狀態、無缺陷、無障礙物，視距
    良好，並無不能注意之情事，竟疏未注意，以時速約八十公
    里之車速，超速通行該交岔路口，適王翰擇（起訴書誤載為
    王翰澤）服用酒類後，呼氣酒精濃度達每公升一．二八二四
    毫克，騎乘車牌號碼：ＪＥ三—九六八號重型機車沿長春路
    西往東方向行駛至新生北路、長春路交岔路口時，違反燈光
    號誌管制，貿然闖越，所騎乘機車車頭因而與丙○○所駕駛
    營業用小客車左前車頭發生碰撞，致王翰擇人車倒地，受有
    頭部外傷併顱內出血、多處肋骨閉鎖性骨折、血氣胸等傷害
    ，並引發繼發性肺炎，經送往馬偕紀念醫院臺北院區接受開
    顱引流手術、氣管切管手術及腦室腹腔引流術治療後，因外
    傷性腦創傷，導致言語能力及肢體語言溝通能力完全喪失，
    臨床診斷為「植物人」，日後日常生活照顧必須完全仰賴他
    人，精神狀態已達心神喪失，於身體上受有重大不治之重傷
    ，並經本院家事法庭以九十五年度禁字第六一號裁定宣告禁
    治產，嗣臺北市政府警察局中山分局交通分隊警員潘龍偕據
    報前往處理，丙○○在現場向警員潘龍偕承認為肇事人，自
    首犯罪並接受裁判。
二、案經臺灣臺北地方法院檢察署檢察官指定王翰擇之妹夫甲○
    ○為代行告訴人訴由臺灣臺北地方法院檢察署檢察官偵查起
    訴。
    理  由
一、訊據被告丙○○固不否認伊以駕駛計程車為業，於上揭時、
    地駕駛車牌號碼一二三－ＣＨ號營業用小客車沿臺北市中山
    區○○○路南往北方向車道行駛，駛至新生北路、長春路交
    岔路口時，適被害人王翰擇服用酒類，騎乘車牌號碼：ＪＥ
    三—九六八號重型機車沿長春路西往東方向行駛，違反燈光
    號誌管制，貿然闖越新生北路、長春路交岔路口，所騎乘機
    車車頭因而與被告所駕駛營業用小客車左前車頭發生碰撞，
    致被害人人車倒地，經手術治療後，因外傷性腦創傷，導致
    言語能力及肢體語言溝通能力完全喪失，臨床診斷為「植物
    人」，經本院家事法庭以九十五年度禁字第六一號裁定宣告
    禁治產，被告在肇事現場向警員潘龍偕承認為肇事人，自首
    犯罪並接受裁判等情，惟矢口否認有何業務過失傷害犯行，
    辯稱：伊所駕駛營業用小客車於行經新生北路、長春路交岔
    路口時係空車，伊為招攬乘客，勢必放慢車速，以便觀察是
    否有路人攔車，顯無可能超速駕駛，本件車禍係因被害人酒
    後騎乘機車，闖紅燈穿越該交岔路口所導致，伊並無任何過
    失云云。經查：
  (一)被告於九十四年十一月三日凌晨二時五十分許，駕駛車牌號
    碼一二三－ＣＨ號營業用小客車沿臺北市中山區○○○路南
    往北方向車道行駛，駛至新生北路、長春路交岔路口時，適
    被害人服用酒類後，血液酒精濃度為二六九．三ｍｇ／ｄｌ
    換算呼氣酒精濃度達每公升一．二八二四毫克，騎乘車牌號
    碼：ＪＥ三—九六八號重型機車沿長春路西往東方向行駛至
    新生北路、長春路交岔路口時，違反燈光號誌管制，貿然闖
    越，所騎乘機車車頭因而與被告所駕駛營業用小客車左前車
    頭發生碰撞，致被害人人車倒地，受有頭部外傷併顱內出血
    、多處肋骨閉鎖性骨折、血氣胸等傷害，並引發繼發性肺炎
    ，經送往馬偕紀念醫院臺北院區接受開顱引流手術、氣管切
    管手術及腦室腹腔引流術治療後，因外傷性腦創傷，導致言
    語能力及肢體語言溝通能力完全喪失，臨床診斷為「植物人
    」，日後日常生活照顧必須完全仰賴他人，精神狀態已達心
    神喪失，由本院家事法庭以九十五年度禁字第六一號裁定宣
    告禁治產等情，業據告訴代理人甲○○於偵查中指訴明確（
    見九十五年度他字第二九五一號卷第九頁、九十五年度偵字
    第二二○六八號卷第十頁），被告對上揭事實亦無爭執，並
    有馬偕紀念醫院臺北院區診字第九五／一六一號甲種診斷證
    明書（見九十五年度他字第二九五一號卷第五頁）、馬偕紀
    念醫院臺北院區診字第九五／四四六號甲種診斷證明書（見
    九十五年度他字第二九五一號卷第十三頁）、本院九十五年
    度禁字第六一號民事裁定（見九十五年度他字第二九五一號
    卷第十四頁）、中華民國身心障礙手冊（見九十五年度他字
    第二九五一號卷第十五頁）、交通事故現場圖（見九十五年
    度發查字第一四九六號卷第二一頁）、臺北市政府警察局中
    山分局交通分隊道路交通事故補充資料表（見九十五年發查
    字第一四九六號卷第二二頁）、道路交通事故調查報告表(一)
    、(二)（見九十六年度發查字第一四九六號卷第二六、二七頁
    ）、被害人血液酒精濃度檢測紀錄單（見九十六年度發查字
    第一四九六號卷第三十頁）、臺北市政府警察局中山分局道
    路交通事故當事人酒精測定紀錄表（見九十六年度發查字第
    一四九六號卷第三一頁）、現場照片（見九十六年度發查字
    第一四九六號卷第三三至三九頁）附卷足憑，堪以採信。
  (二)被告雖辯稱本件車禍係因被害人酒後騎乘機車，闖紅燈穿越
    該交岔路口所導致，伊並未超速行駛，亦無任何過失云云。
    惟查：
    1.上揭車禍係發生臺北市○○○路、長春路交岔路口，該路
      段速限為時速五十公里，有交通事故現場圖（見九十五年
      度發查字第一四九六號卷第二一頁）及道路交通事故調查
      報告表(一)（見九十六年度發查字第一四九六號卷第二六頁
      ）在卷可憑。而證人即現場目擊證人乙○○於本院審理中
      結證稱伊當時在附近用餐後，站立在新生北路、長春路交
      岔路口東北方向等待朋友開車接送，忽然聽見巨大撞擊聲
      響，看到前方一輛計程車與機車發生碰撞，計程車之左前
      側車身與機車發生碰撞，機車騎士於撞擊後凌空向上翻轉
      一圈始掉落於地面，發生撞擊位置係在該交岔路口中央，
      機車騎士凌空翻轉後掉落於伊正前方路面，伊當下立即察
      看該路口燈光號誌顯示，伊站立路口左側即新生北路南北
      向燈號為綠燈，前方即長春路東西向燈號為紅燈，發生碰
      撞當時計程車車速很快，依據伊開車二、三年的經驗，計
      程車車速約八十公里，計程車於撞擊後滑行約二公尺才煞
      住車，據伊目視所及，該路口於發生車禍當時僅有一部機
      車及一部計程車通行，伊可以確定係機車騎士闖紅燈等情
      屬實（見本院卷第三十至三二頁），而證人乙○○當庭所
      繪製車禍現場圖（見本院卷第三五頁）經核與警方於現場
      所繪製道路交通事故現場圖（見九十五年度發查字第一四
      九六號卷第二一頁）完全一致，且證人乙○○於九十四年
      十一月三日警詢中已明確指認「當時計程車速度非常快」
      等情（見九十五年度發查字第一四九六號卷第二五頁），
      於九十五年十二月六日偵查中檢察官訊問當時計程車車速
      為何時，復明確證稱「計程車車速約有八十公里」（見九
      十五年度偵字第二二○六八號卷第十五頁）等語，另證人
      乙○○係於九十三年三月十八日領得汽車駕駛執照，業經
      本院於九十六年四月三日當庭勘驗證人乙○○駕駛執照無
      誤（見本院卷第三二頁反面），迄系爭車禍發生時（即九
      十四年十一月三日）已有一年四月之駕車經驗，參以證人
      乙○○係站立於新生北路、長春路交岔路口東北方向等待
      友人開車接送時目擊車禍全程，是認證人乙○○證稱發生
      車禍當時被告所駕駛營業用小客車行車速度約時速八十公
      里等情，應屬可採。
    2.被告雖辯稱伊當時行車時速約四十公里，並未超速駕駛云
      云，然依警方於車禍現場所繪製交通事故現場圖（見九十
      五年度發查字第一四九六號卷第二一頁），被害人所騎乘
      重型機車左倒於該交岔路口北側新生北路南向北第一車道
      ，距長春路北側路緣延伸線四．六至四．一公尺處，刮地
      痕長一三．六公尺，由刮地痕起始處以北至被害人所騎乘
      重型機車倒地處與機車前車輪間均有散落物，且略呈放射
      性扇形之分布，被害人所騎乘重型機車前輪掉落於長春路
      東向西外側車道，距新生北路南往北方項之西側路緣八．
      九公尺處，被告所駕駛營業用小客車停放於長春路後一九
      ．三公尺處之新生北路南向北外側車道上，且警方所拍攝
      肇事車輛受損照片顯示（見本院卷第四九至五二頁），被
      害人所騎乘重型機車車頭斷裂，被告所駕駛營業用小客車
      左前保險桿因受外力撞擊而向外反折翹起，可徵當時二車
      碰撞力道之猛烈，足使被害人所騎乘重型機車車頭斷裂，
      車身及前車輪分別散落於長春路及新生北路路面，參以證
      人乙○○於本院審理中證稱被告所駕駛自用小客車於撞擊
      時行車時速約八十公里，撞擊後滑行約二公尺才煞住車等
      情明確（見本院卷第三一頁），且本件車禍經送臺北市車
      輛行車事故鑑定委員會及臺北市車輛行車事故鑑定覆議委
      員會鑑定，均認被害人違反號誌管制與酒精濃度超過規定
      標準騎車為本件事故之肇事主因，被告超速行駛為本件事
      故之肇事次因，有臺北市車輛行車事故鑑定委員會九十五
      年十一月十五日北鑑審字第○九五三○四二一一○○號函
      附臺北市車輛行車事故鑑定委員會鑑定意見書（見九十五
      年度偵字第二二○六八號卷第三至六頁）及臺北市政府交
      通局九十六年一月十九日北市交五字第○九六三○七一四
      八○○號函附臺北市車輛行車事故鑑定覆議委員會鑑定覆
      議意見書（見九十五年度偵字第二二○六八號卷第二二至
      二四頁）附卷足憑，綜上足認被告所駕駛營業用小客車於
      車禍發生當時，行車速度絕無可能僅時速四十公里，被告
      所為上揭辯解，顯與事實不符，未為足採。
    3.「行車速度，依速限標誌或標線之規定，無速限標誌或標
      線者，行車時速不得超過五十公里。」，道路交通安全規
      則第九十三條第一項第一款定有明文。被告駕駛車輛行經
      上揭交岔路口時，適被害人酒精濃度超過規定標準騎乘機
      車闖紅燈穿越該交岔路口，已如前述，依上揭規定，被告
      應注意行車速度不得超過時速五十公里，且當時情形天候
      情，夜間有照明，路面鋪裝柏油、乾燥狀態、無缺陷、無
      障礙物，視距良好，並無不能注意之情事，竟疏未注意，
      以時速約八十公里之車速超速行駛該交岔路口，所駕駛營
      業用小客車左前車頭因而與被害人所騎乘機車車頭發生碰
      撞，堪認被告就該車禍之發生確有過失；而被害人確因該
      車禍而受有頭部外傷併顱內出血、多處肋骨閉鎖性骨折、
      血氣胸等傷害，並引發繼發性肺炎，經送往馬偕紀念醫院
      臺北院區接受開顱引流手術、氣管切管手術及腦室腹腔引
      流術治療後，因外傷性腦創傷，導致言語能力及肢體語言
      溝通能力完全喪失，臨床診斷為「植物人」，日後日常生
      活照顧必須完全仰賴他人，精神狀態已達心神喪失，於身
      體上受有重大不治之重傷，並經本院家事法庭以九十五年
      度禁字第六一號裁定宣告禁治產，亦如前述，則被告之過
      失行為與被害人之受重傷結果間，顯有相當因果關係。
  (三)綜上所述，本件事證明確，被告所辯無非事後飾詞諉卸，不
    足採信，其犯行堪以認定，應依法論科。
二、經查：
  (一)被告行為後，刑法業於九十四年二月二日修正公布，九十五
    年七月一日起施行，其中第五十六條關於連續犯之規定已刪
    除，並修正第二條、第二十八條、第三十三條、第三十八條
    、第四十一條、第四十二條、第五十五條及第七十四條等規
    定。按「行為後法律有變更者，適用行為時之法律，但行為
    後之法律有利於行為人者，適用最有利於行為人之法律」，
    修正後刑法第二條第一項定有明文，此條規定係規範行為後
    法律變更所生新舊法律比較適用之準據法，本身尚無新舊法
    比較之問題，於新法施行後，應一律適用新法第二條第一項
    之規定，為「從舊從輕」之比較，先予敘明。再按本次法律
    變更，比較時應就罪刑有關之共犯、未遂犯、想像競合犯、
    牽連犯、連續犯、結合犯，以及累犯加重、自首減輕暨其他
    法定加減原因（如身分加減）與加減例等一切情形，綜其全
    部罪刑之結果而為比較（最高法院九十五年五月二十三日九
    十五年度第八次刑庭會議決議參照）。末按，刑法第二條第
    一項規定，係規範行為後「法律變更」所生新舊法比較適用
    之準據法。故如新舊法處罰之輕重相同，即無比較適用之問
    題，非此條所指之法律有變更，即無本條之適用，應依一般
    法律適用原則，適用裁判時法。其為純文字修正者，更應同
    此（最高法院九十五年十一月七日第二十一次刑事庭會議決
    議參照）
  (二)被告以駕駛計程車為業，係從事駕駛業務之人，而被害人因
    本件車禍，受有頭部外傷併顱內出血、多處肋骨閉鎖性骨折
    、血氣胸等傷害，並引發繼發性肺炎，經送往馬偕紀念醫院
    臺北院區接受開顱引流手術、氣管切管手術及腦室腹腔引流
    術治療後，因外傷性腦創傷，導致言語能力及肢體語言溝通
    能力完全喪失，臨床診斷為「植物人」，日後日常生活照顧
    必須完全仰賴他人，精神狀態已達心神喪失，於身體上受有
    重大不治之重傷，並經本院家事法庭以九十五年度禁字第六
    一號裁定宣告禁治產，有馬偕紀念醫院臺北院區診字第九五
    ／一六一號甲種診斷證明書（見九十五年度他字第二九五一
    號卷第五頁）、馬偕紀念醫院臺北院區診字第九五／四四六
    號甲種診斷證明書（見九十五年度他字第二九五一號卷第十
    三頁）、本院九十五年度禁字第六一號民事裁定（見九十五
    年度他字第二九五一號卷第十四頁）、中華民國身心障礙手
    冊（見九十五年度他字第二九五一號卷第十五頁）附卷足憑
    ，依刑法第十條第四項第六款之規定，應屬重傷害，殆無疑
    義；是核被告所為，係犯刑法第二百八十四條第二項後段之
    業務過失致重傷罪，該條法定刑為三年以下有期徒刑、拘役
    或二千元以下罰金，而刑法第三十五條第五款原規定：「罰
    金：一元以上。」，於被告行為後修正為：「罰金：新臺幣
    一千元以上，以百元計算之。」，經比較新、舊法，以舊法
    對被告較為有利，依刑法第二條第一項前段之規定，就刑法
    第二百八十四條第一項前段罰金刑部分，應依修正前刑法第
    三十五條第五款之規定論處。
  (三)又查，本件車禍於報案時未報明肇事人姓名，臺北市政府警
    察局中山分局交通分隊警員潘龍偕據報前往處理，被告在現
    場向警員潘龍偕承認為肇事人等情，有臺北市○○○○○道
    路交通事故肇事人自首情形紀錄表附卷足憑（見九十五年度
    發查字第一四九六號卷第二九頁），堪認被告犯本罪後，在
    有偵查犯罪職權之機關未發覺犯人為何人前，即自首為肇事
    人，且於事後接受審判，核符刑法第六十二條前段規定自首
    之要件，縱被告事後爭執伊無過失云云，不過為其辯護權之
    行使，仍無礙於自首之成立（最高法院八十四年度台上字第
    八二九號判決及臺灣高等法院暨所屬法院八十六年十一月法
    律座談會研討意見參照），而被告行為後，刑法六十二條前
    段關於自首之規定，由「應減輕其刑」修正為「得減輕其刑
    」，新舊法比較結果，以舊法有利於行為人，依修正後刑法
    第二條第一項前段之規定，應適用行為時即修正前刑法第六
    十二條前段之規定減輕其刑。
  (四)爰審酌被告為從事駕駛業務之人，竟超速通行該交岔路口，
    因而與被害人所騎乘重型機車相撞，被害人所受傷勢甚為嚴
    重，被告於事後未能坦承全部犯行且迄今未賠償被害人，惟
    念本件車禍之肇事主因係被害人違反號誌管制與酒精濃度超
    過規定標準騎車，被告超速行駛僅為肇事次因，及被告之品
    行、生活狀況、智識程度等一切情狀，量處如主文所示之刑
    。又本件被告行為時之刑法第四十一條第一項前段規定：「
    犯最重本刑為五年以下有期徒刑以下之刑之罪，而受六個月
    以下有期徒刑或拘役之宣告，因身體、教育、職業、家庭之
    關係或其他正當事由，執行顯有困難者，得以一元以上三元
    以下折算一日，易科罰金。」，又被告行為時之易科罰金折
    算標準，修正前罰金罰鍰提高標準條例第二條前段規定（本
    條現已刪除），就其原定數額提高為一百倍折算一日，則
    本件被告人行為時之易科罰金折算標準，應以銀元三百元折
    算一日，經折算為新臺幣後，應以新臺幣九百元折算為一日
    。惟九十五年七月一日修正公布施行之刑法第四十一條第一
    項前段則規定：「犯最重本刑為五年以下有期徒刑以下之刑
    之罪，而受六個月以下有期徒刑或拘役之宣告者，得以新臺
    幣一千元、二千元或三千元折算一日，易科罰金。」比較修
    正前後之易科罰金折算標準，以九十五年七月一日修正公布
    施行前之規定，較有利於行為人，爰依刑法第二條第一項前
    段，適用修正前刑法第四十一條第一項前段規定，定其易科
    罰金之折算標準。另被告行為後，刑法施行法業於九十五年
    六月十四日增訂公布第一條之一，其中第一項規定：「中華
    民國九十四年一月七日刑法修正施行後，刑法分則編所定罰
    金之貨幣單位為新臺幣」，第二項前段明定：「九十四年一
    月七日刑法修正時，刑法分則編未修正之條文定有罰金者，
    自九十四年一月七日刑法修正施行後，就其所定數額提高為
    三十倍」，惟依被告行為時之法律即罰金罰鍰提高標準條例
    第一條前段，業將刑法分則各罪法定刑所定罰金數額提高十
    倍，再由銀元換算為新臺幣之結果，刑法第二百八十四條第
    一項前段法定刑所定罰金最高數額，與修正後之法律規定仍
    屬一致，並無不同，對被告而言尚無有利或不利之情形，揆
    諸前揭說明，自不生新舊法比較之問題，應依一般法律適用
    原則，適用裁判時法即刑法施行法第一條之一第一項、第二
    項前段之規定，而不再適用罰金罰鍰提高標準條例第一條前
    段（臺灣高等法院暨所屬法院九十五年十二月十三日九十五
    年法律座談會刑事類提案第十六號研討結果參照），併此敘
    明。
  (五)又被告犯罪時間係在九十六年四月二十四日之前，所犯非中
    華民國九十六年罪犯減刑條例第三條所列之罪，符合減刑條
    件，依減刑條例第二條第一項第三款減其宣告刑二分之一，
    故減為有期徒刑二月，並諭知易科罰金之折算標準。
據上論斷，應依刑事訴訟法第二百九十九條第一項前段，刑法第
二條第一項前段、第二百八十四條第二項後段、修正前刑法第六
十二條前段、第四十一條第一項前段，中華民國九十六年罪犯減
刑條例第二條第一項第三款、第七條，修正前罰金罰鍰提高標準
條例第二條，刑法施行法第一條之一第一項、第二項前段，現行
法規所定貨幣單位折算新臺幣條例第二條，判決如主文。
本案經檢察官黃珮瑜到庭執行職務。
中　　華　　民　　國　　96　　年　　9　　月　　21　　日
　　　　　　　　　刑事第十四庭  審判長法　官　宋松璟
                                      法  官  孫萍萍
                                      法  官  李家慧
以上正本證明與原本無異。
如不服本判決，應於判決送達後10日內，向本院提出上訴狀。
　　　　　　　　　　　　      　　　　書記官　楊文祥
中　　華　　民　　國　　96　　年　　9　　月　　21　　日
附錄本件論罪科刑法條：刑法第284條第2項後段。
中華民國刑法第284條
（過失傷害罪）
因過失傷害人者，處 6 月以下有期徒刑、拘役或 5 百元以下罰
金，致重傷者，處1年以下有期徒刑、拘役或5百元以下罰金。
從事業務之人，因業務上之過失傷害人者，處 1 年以下有期徒刑
、拘役或1千元以下罰金，致重傷者，處3年以下有期徒刑、拘役
或2千元以下罰金。
